最　高　行　政　法　院　判　決　　　　　　　　　　九十一年度判字第八六六號
　　上　訴　人　甲○○
　　被 上訴 人　臺中縣烏日鄉公所
　　代　表　人　乙○○
右當事人間因撫慰金事件，上訴人對於臺中高等行政法院中華民國九十年二月八日八
十九年度訴字第七三八號判決，提起上訴，本院判決如左：
　　主  文
上訴駁回。
上訴審訴訟費用由上訴人負擔。
　　理　由
一、本件上訴人主張：(一)行政院災後重建委員會，將九二一震災慰助金及房屋補助，
申請期限決定延至八十八年十一月三十日，上訴人於最後期限日提出，非被上訴人答
辯之十二月一日，被上訴人應受展延日期拘束，即十月五日展至十一月三十日。(二)被
上訴人引用內政部八十八年九月三十日台八八內社字第八八八五四六五號函，由建築
師或各類專業技師所進行之住屋檢測工作，係作為建築物安全鑑定之用，非為住屋全
倒、半倒慰助金核發之依據答辯。上訴人提安全鑑定報告目的在證明住屋、土埆房屋
裂痕深重，土埆壁龜裂失去黏性支承安全能力，非經拆除或重建不能居住。另提上訴
人戶籍內人口、災前實際使用住屋情形，於期限截止日申請救助，符合全倒標準暨慰
助金、房租補助條件。(三)被上訴人稱派員訪察鄰居，證實上訴人戶籍內人口，實際居
住於烏日鄉○○村○○路○段一三六號，經村幹事及警員查證，該建築物係屬空屋，
平時無人居住，且經被上訴人建設課技士廖清森複勘，亦認定該屋未達全倒或半倒之
標準，有報告可稽及主張未使用電力，證明無人居住。按上訴人住屋每間均有四個門
窗，深度五公尺左右，自建屋以來房內光線充足，看書不用點燈，村內無埋瓦斯管線
設備，廚房內桶裝瓦斯使用，村內無自來水設施，數十年來均以地下水飲用，水壓達
地面兩公尺，口徑三公分長年湧流不停。家屬楊勝達、楊賴玉春來來去去於住屋，相
距五公里間，開車七、八分鐘之便。法律賦予照顧未成年子女楊舒棉、楊糧綱、楊糧
魁責任與義務，所以夜晚不在住屋，未使用電力。上訴人暨家屬都有使用該屋，依民
法第二十條規定，以當事人意定為住屋，兩造認知不同，亦是爭議焦點。通常學生上
課，上訴人家屬若無外出工作或其他事，即回住屋。起訴狀證物郵件，多數掛號信件
，簽名收受。家中舊書籍、衣物、書報及垃圾均為上訴人家屬親自搬上被上訴人之垃
圾車運走。況且，客廳、飯廳或臥室單項使用，鄰居並不管你，被上訴人查報不實。
上訴人暨戶籍人口除媳婦外，皆為土生土長於住屋內。孫子女原均就讀離家三百公尺
之旭光國小，之後負笈外地求學，均由家屬楊勝達承租房屋供宿舍使用，假日及寒暑
假不定時返回住屋。尤其家屬楊智淵於淡水學院就讀時，其承租宿舍在淡水，不在被
上訴人所指承租之處所；八十八年七、八月期間參加轉學考，全部將電腦及書籍等行
李運回中部住所，待考取中原大學，註冊時再將全部行李由住所，再度搬到災前中壢
住所。上訴人八十八歲年邁，健保局統計資料一年三百六十五天，使用五百一十天之
藥量、不良於行及長年尿失禁等因素就醫北部，於八十八年八月及九月上旬曾回住屋
處理定存事務，及與家屬楊勝達討論興建農舍事宜，並購買便當於住屋食用午餐。如
今家屬仍是七人分處中壢、台中、烏日、台南及住屋同巷五地。求學、就醫負笈在外
地是不得已，豈能謂上訴人暨戶籍內人口全未居住於住屋。而建設課廖清森複勘，其
應通知上訴人家屬指證而不通知，沒有不能通知情形。上訴人所呈建物安全報告檢附
之事實附具房屋毀損部分之照片，廖君均未有記載，廖君之報告不實，其無繪圖，亦
無照片，事實上無到場複勘。被上訴人之查報災屋有雙重標準，如同巷一百六十號陳
宅，在上訴人住屋後二十公尺，房屋震災損害較上訴人住屋為重，僅告知土埆屋非常
危險，不能再居住，否則會壓死人。並無替她（寡婦）實報災情，她自行拆除重建。
另屋前即同巷四十二、四十四、四十六、四十八、五十號房屋是連棟式共同牆壁房屋
，獨漏四十八號之翁媳，屋主為男性，其走路異常困難（殘廢），未報其災損。其餘
關係良好，被上訴人發給慰問金及房租補助後，立即重建申請政府優惠貸款。形成強
烈對比，足見被上訴人查報不實。事實俱在，上訴人存有照片，如有必要，願提供佐
證。因而請求為撤銷原處分及一再訴願決定之判決。
二、被上訴人則以：(一)上訴人於八十八年十二月一日以申請書向被上訴人申請所有房
屋鑑定為全倒或半倒，以領取震災慰助金。惟本案經被上訴人村幹事及管區警員查證
，上訴人所有房屋係屬空屋，平時無人居住。且經訪查鄰居證實，上訴人雖設籍於烏
日鄉○○路○段登寺巷一四○號，但實際居住本鄉○○村○段一三六號。且上訴人所
有房屋經被上訴人技士廖清森複勘，亦認定該屋未達全倒或半倒之標準。(二)上訴人所
有房屋，經被上訴人向台灣電力公司台中區營業處查詢用電資料，經函復上訴人房屋
於九二一震災前後（八十八年七月二十八日至九月二十六日）用電度數為○度。準此
可證明上訴人所為辯解，並無可採。(三)有關住屋全倒、半倒慰助金之發放，依內政部
函釋規定：「受災戶住屋全倒、半倒者，其救助及慰問金之發給對象，以災前戶籍登
記為準，且實際居住於受災屋之現住戶。由戶長或現住人具領，未居住於受災毀損住
屋者，不予發給。」又同函說明五：「目前由建築師或各類專業技師所進行之住屋檢
測工作，係作為建築物安全鑑定之用，非為住屋全倒、半倒慰助金核發之依據。」準
此，房屋全倒、半倒之認定依據，仍以村里長或村里幹事查報後（鎮、市）公所之認
定為準。是上訴人所提申請，並不符合內政部函釋規定，被上訴人未予判定全倒或半
倒，未發給房屋慰助金，係依法執行處分，並無不妥等語資為抗辯。
三、原審斟酌全辯論意旨，以：(一)、按有關九二一地震住屋全倒、半倒慰助金之發放
，依內政部八十八年九月三十日台內社字第八八八五四六五號函內說明三規定：「
(一)受災戶住屋全倒、半倒者，其救助及慰問金之發給對象，以災前戶籍登記為準，且
實際居住於受災屋之現住戶。由戶長或現住人具領，未居住於受災毀損住屋者，不予
發給。(二)各村里幹事應於八十八年十月五日前完成查報送鄉（鎮、市、區）公所核定
辦理發放。」又同函說明四關於「受災戶租金補助之發放」規定「(一)災前實際居住之
自有房屋經鄉（鎮、市、區）公所評定為全倒或半倒者，且未接受臨時屋、國宅或軍
營安置者，發給房屋所有權人戶內實際居住人口租金補助每人每月新臺幣三千元（發
放期限為一年，一次發給），：：」準此，關於九二一地震住屋全倒、半倒慰助金、
房租補助金之發放，均以實際居住於受災屋之現住戶為限，始得為之；如實際非居住
於受災屋之現住戶，即不得發放。(二)、本件上訴人主張其為實際居住於受災屋之現住
戶，被上訴人應發給慰助金、房租補助金，無非以其設籍之臺中縣烏日鄉○○村○○
路○段登寺巷一四○號房屋位在災區，且已全倒，其全戶均住於該址有收受之信件可
證，雖因就學、就醫未全然住於該屋，但無礙於確仍合於「實際居住」之認定標準云
云。惟查上訴人確非居住該屋，業經被上訴人指派該村幹事徐明德現場勘查屬實並簽
註在卷，且經被上訴人函詢電力公司該屋八十八年九月份用電為零（該屋未裝自來水
及天然氣），有復函附卷可稽，顯示上訴人並未實際居住該屋，否則以今日臺灣生活
之電氣化程度，日常生活與電已有不可分之密切關係，上訴人一家何能獨外於社會？
上訴人雖稱該屋窗牖明亮不須用電燈照明，故未用電云云，惟查該屋縱窗牖明亮，至
多亦僅白天無須用燈照明，夜晚照明則仍屬不可或缺，豈能僅依窗牖而不須點燈？且
家庭用電並非僅照明一端，以今日一般家庭生活，電視機、電冰箱、抽油煙機等皆屬
一般家庭所不可或缺，在在皆須用電，如確屬實際居住該處，不可能用電為零？其雖
提出收件地址載係該址之信件數封，惟上訴人已自陳另有住宅距該址約僅五公里，汽
車往返僅須十數分鐘之久，則其不定時返回該屋取信，亦非難事，自難憑認確係居住
該屋。又上訴人因年老多病而有就醫之必要，其孫楊智淵就讀大學，縱因之而就醫、
就學暫客居他鄉，但其同戶家屬多人，有其所提戶籍謄本可按，上訴人亦稱同戶之孫
子女中尚有就讀國民小學者數人，而國民小學係屬義務教育，依規定應在學區就讀，
縱有因其他目的而越區就讀者，但每日亦均往返住處，故苟仍住於該址，何能用電量
為零？且其戶內縱有部分就醫、就學，但並非全屬該二種情形，則其他人既非就醫、
就學中，苟仍住於該址，亦不可能其用電量為零，上訴人主張實際居住於該址，尚難
置信。其既非實際居住於受災屋之現住戶，自不合於九二一地震住屋全倒、半倒慰助
金、房租補助金之發放標準。從而，原處分以上訴人並非實際居住於受災屋之現住戶
，而否准其有關九二一地震住屋全倒、半倒慰助金、房租補助金之申請，即無違誤，
原判決因而為上訴人敗訴之判決。
四、本院核原判決，於法尚無不合，上訴意旨仍執陳詞，並主張原判決未以上訴人家
屬開始負笈及就醫之七年前，電力使用度數為依據，且未審酌上訴人所提建築師公會
鑑定書，指摘原判決不備理由及違背法令，聲明廢棄，然查：上訴人自承九二一震災
之七年前全家仍居住系爭房屋，以後即因本人生病就醫及家屬求學而先後遷居他地，
致該震災年月之用電度數為零，參以管區警員及村幹事徐明德現場勘查簽註之系爭房
屋確非上訴人居住在案，則被上訴人認定上訴人非實際居住於受災屋之現住戶，而否
准發放震災撫慰金，於法難謂無據。次查，依內政部發放震災之八十八年九月三十日
台八八內社字第八八八五四六五號函規定，系爭震災撫慰金係發給因九二一震災致住
屋全倒、半倒之受災戶，上訴人提出臺灣省建築師公會臺中縣辦事處出具之鑑定報告
明載系爭房屋主要係「年久失修」，致因九二一地震及其餘震，屋脊及桁樑斷裂，土
角牆壁部分龜裂，磚牆部分掉落透空，主要結構受損，安全勘慮，宜拆除重建以策安
全等語。參以上訴人自承於九二一震災前已商討在系爭土地（改）興建農舍，加以上
訴人僅能提出系爭房屋五十二年度之房捐繳納收據三十六元六角，足證系爭房屋主要
係因屬土角牆造舊屋，年久失修造成危樓，難謂已符合發放震災撫慰金房屋已「半倒
」或「全倒」之要件，本件上訴意旨難謂為有理由，應予駁回。
據上論結，本件上訴為無理由，爰依行政訴訟法第二百五十五條第一項、第九十八條
第三項前段，判決如主文。
中　　華　　民　　國　　九十一　　　年　　　五　　　　月　　　三十　　　日
                    最 高 行 政 法 院  第 二 庭
                                審 判 長 法  官　　　陳　石　獅
                                         法  官      劉  鑫  楨
                                         法  官　　　彭　鳳　至
                                         法  官　　　高　啟　燦
                                         法  官　　　黃　合　文
右  正  本  證  明  與  原  本  無  異
　　　　　　　　　　　　　　　　　　　　 法院書記官　張　雅　琴
中　　華　　民　　國　　九十一　　　年　　　六　　　　月　　　三　　　　日
